臺北高等行政法院判決
                                  100年度訴更一字第119號
                                   100年10月27日辯論終結
原      告　李正德
被      告　新北市政府
代　表　人　朱立倫（市長）住同上
訴訟代理人　施宇士
上列當事人間水土保持法事件，原告不服行政院農業委員會中華
民國98年3 月12日農訴字第0970166731號訴願決定，提起行政訴
訟。經本院99年11月18日98年度訴字第909 號裁定駁回。原告不
服，提起抗告，經最高行政法院於100 年6 月30日以100 年度裁
字第1587號裁定，將原裁定關於駁回原告聲明撤銷被告民國88年
8 月27日88北府農六字第324228號、88年11月10日88北府農六字
第425865號、88年11月11日88北府農六字第425864號、89年3 月
29日89北府農土字第108388號函罰鍰處分及該部分訴願決定暨訴
訟費用部分均廢棄。其餘抗告駁回。本院更為判決如下：
    主  文
被告八十八年十一月十日八八北府農六字第四二五八六五號、八
十八年十一月十一日八八北府農六字第四二五八六四號、八十九
年三月二十九日八九北府農土字第一０八三八八號罰鍰處分及該
部分訴願決定均撤銷。
原告其餘之訴駁回。
第一審及發回前上訴審訴訟費用，除確定部分外，由被告負擔四
分之三，餘由原告負擔。
  　事實及理由
一、程序事項：本件原告起訴時被告為臺北縣政府，代表人為周
    錫瑋，嗣於訴訟進行中民國99年12月25日被告改制為新北市
    政府，代表人變更為朱立倫，茲據被告新任代表人具狀承受
    訴訟，核無不合，應予准許。
二、事實概要：
（一）被告以原告於新北市○○區○○段12、15-1、15-16 、16
      、16-1、22-1地號法定山坡地擅自開挖整地、修建道路、
      堆積土石，經被告派員於88年6 月29日會同相關人員現場
      勘查屬實，以88年7 月22日88北府農六字第262979號函處
      新臺幣（下同）6 萬元罰鍰，又依法連續以88年8 月27日
      88北府農六字第324228號函處12萬元、88年11月10日88北
      府農六字第425865號函處以20萬元、88年11月11日88北府
      農六字第425864號函處6 萬元、89年3 月28日89北府農土
      字第108389號函處30萬元、89年3 月29日89北府農土字第
      108388號函處12萬元、89年7 月5 日89北府農土字第2427
      13號函處20萬元，共處原告106 萬元之罰鍰，因原告未繳
      納而移送法務部行政執行署板橋行政執行處（下稱板橋行
      政執行處）強制執行。
（二）原告不服，提起訴願經決定不受理，遂提起行政訴訟。經
      本院99年11月18日98年度訴字第909 號裁定駁回原告之訴
      。原告不服，提起抗告，經最高行政法院於100 年6 月30
      日以100 年度裁字第1587號裁定，將原裁定關於駁回原告
      聲明撤銷被告民國88年8 月27日88北府農六字第324228號
      、88年11月10日88北府農六字第425865號、88年11月11日
      88北府農六字第425864號、89年3 月29日89北府農土字第
      108388號函罰鍰處分及該部分訴願決定暨訴訟費用部分均
      廢棄。其餘抗告駁回，而發回本院更為裁判。
三、本件原告主張：
（一）本件被告所為88年8 月27日88北府農六字第324228號函、
      88年11月10日88北府農六字第425865號函、89年3 月29日
      89北府農土字第108388號函之處分，業經被告自認無送達
      原告之資料可稽，則此3 行政處分因未合法送達而不生效
      力。被告竟將有瑕疵之行政處分移送執行，自為法所不許
      。
（二）被告88年11月11日88北府農六字第425864號函、88年11月
      10日88北府農六字第425865號函、88年8 月27日88北府農
      六字第324228號函，因原告於88年8 月21日至88年11月24
      日遭羈押於台北監獄，有在監執行證明附卷可稽，被告應
      向監獄為囑託送達，被告未依法為之，即不生送達效力。
（三）訴願決定以原告曾於92年10月16日至板橋行政執行處請求
      處理辦法，足證原告當時已知有罰鍰處分，惟遲至97年11
      月4 日始提起訴願，已逾訴願期間云云。惟訴願期間之起
      算，應依送達之日為計算之依據，如未合法送達則無從起
      算，不能以原告向行政執行機關查詢即視為處分已送達，
      故訴願決定顯不合法。
（四）退步言之，縱7 次行政處分之送達均無問題，被告亦不能
      連續處以罰鍰，因原告自88年8 月21日起至88年11月24日
      及96年1 月3 日起至97年1 月24日均在監執行，無法實施
      水土保持之改正措施，行為並非出於故意，被告連續處罰
      實屬不公。
（五）原告並聲明：
   1、原處分（被告民國88年8 月27日八八北府農六字第324228
      號、88年11月10日八八北府農六字第425865號、88年11月
      11日八八北府農六字第425864號、89年3月29日八九北府
      農土字第108388號函）及該部分訴願決定均撤銷。
   2、訴訟費用由被告負擔。
四、被告則以：
（一）原告未經土地所有權人同意，亦未先擬具水土保持計畫送
      至主管機關核定即擅自開發整地、修建道路、堆積土石，
      案涉占用部分，另案移送司法單位偵辦，涉及違反水土保
      持法部分，依法裁處行政處分，又限期植生改善，惟原告
      未照辦，是被告按次分別處罰至改善為止，並無不妥。
（二）被告於90年9 月6 日移送板橋行政執行處執行，原告於92
      年10月16日至該處說明所欠罰鍰如何處理，有被告行政執
      行案件移送書及板橋行政執行處92年10月16日執行筆錄影
      本附卷可稽，足徵原告當時已知被告7 罰鍰處分乙事。原
      告遲至97年11月4 日始提起訴願，已逾法定期間，訴願應
      不受理。
（三）被告並聲明：
   1、駁回原告之訴。
   2、訴訟費用由原告負擔。
五、按「第八條第一項第三款至第四款之開發、經營或使用行為
    ，以及於山坡地及森林區內從事農、林、漁、牧地之開發利
    用所需之修築農路、開挖、整地或整坡作業，其水土保持義
    務人應先擬具水土保持計畫，送請主管機關核定，如屬依法
    應進行環境影響評估者，並應檢附環境影響評估審查結果一
    併送核，其水土保持計畫未經主管機關核可前，各目的事業
    主管機關不得逕行核發開發或利用之許可。」「第八條第一
    項第五款之開發、經營或使用行為，其水土保持義務人應先
    擬具水土保持計畫，送請主管機關核定，如屬依法應進行環
    境影響評估者，並應檢附環境影響評估審查結果一併送核，
    其水土保持計畫未經主管機關核可前，各目的事業主管機關
    不得逕行核發開發或利用之許可。」「有下列情形之一者，
    處新臺幣六萬元以上三十萬元以下罰鍰：……二、違反第十
    二條至第十四條規定之一，未先擬具水土保持計畫或未依核
    定計畫實施水土保持之處理與維護者，或違反第二十三條規
    定，未在規定期限內改正或實施仍不合水土保持技術規範者
    。前項各款情形之一，經繼續限期改正而不改正者或實施仍
    不合水土保持技術規範者，按次分別處罰，至改正為止，並
    令其停工，得沒入其設施及所使用之機具，強制拆除及清除
    其工作物，所需費用，由經營人、使用人或所有人負擔。」
    行為時即92年12月17日修正前水土保持法第12條第1 項、第
    13條第1 項、第33條第1 項第2 款、第2 項定有明文。
六、經查：
（一）原告因未依行為時水土保持法第12條、第13條之規定，先
      擬具水土保持計畫，送請主管機關核定，而擅自開挖整地
      、修建道路，經被告於88年6 月29日會勘，以原告違反水
      土保持法第12條、第13條之規定，依同法33條第1 項第2
      款處罰鍰6 萬元；並命原告應立即停止一切非法開發、使
      用行為。且應於挖填地表儘速實施全面植生覆蓋，並應於
      文到日起三十日內之改正期限前，完成植生覆蓋率或造林
      成活率達百分之七十以上等情，有被告88年6 月29日台北
      縣山坡地違規使用查報與取締案件會勘紀錄、88年7 月22
      日88北府農六字第262979號處分書附於原處分卷可稽。其
      後，原告因經繼續開挖整地、堆積土石、處理廢棄物；或
      經限期改正而不改正，為被告分別裁處罰鍰等情，亦有被
      告88年8 月27日88北府農六字第324228號處分書、88年11
      月10日88北府農六字第425865號處分書、88年11月11日88
      北府農六字第425864號處分書、89年3 月28日89北府農土
      字第108389號處分書、89年3 月29日89北府農土字第1083
      88號處分書、89年7 月5 日89北府農土字第242713號處分
      書及相關台北縣山坡地違規使用查報與取締案件會勘紀錄
      附於原處分卷可憑。
（二）被告於90年9 月6 日將前開罰鍰處分，移送法務部行政執
      行署板橋行政執行處執行，有台北縣政府行政執行案件移
      送書可據，原告嗣於97年11月4 日就被告前開7 件裁處書
      提起訴願，經行政院農業委員會（下稱農委會）98年3 月
      12日農訴字第0970166731號訴願決定不受理，原告不服，
      提起行政訴訟，經本院99年11月18日98年度訴字第909 號
      裁定駁回原告之訴，原告不服，提起抗告，經最高行政法
      院於100 年6 月30日以100 年度裁字第1587號裁定，將原
      裁定關於駁回原告聲明撤銷之被告88年8 月27日88北府農
      六字第324228號、88年11月10日88北府農六字第425865號
      、88年11月11日88北府農六字第425864號、89年3 月29日
      89北府農土字第108388號函罰鍰處分及該部分訴願決定暨
      訴訟費用部分均廢棄。其餘抗告駁回。故有關原告聲明撤
      銷被告88年7 月22日88北府農六字第262979號、89年3 月
      28日89北府農土字第108389號、89年7 月5 日89北府農土
      字第242713號等3 件處分書部分，業經駁回確定。
（三）原告不服前開發回部分之處分，無非以其從事並非農林漁
      牧或建築用地開發，無須事先擬具水土保持計畫書送主管
      機關核定，故其並未違反水土保持法之規定。另原告於88
      年8 月21日起至88年1 月24日止，因刑案受羈押，此段期
      間並未收受被告公文，於此不知情之情況下，焉能違反水
      土保持法第33條之規定，據為主張，故本件應審酌之爭點
      即為：原告就被告88年8 月27日88北府農六字第324228號
      、88年11月10日88北府農六字第425865號、88年11月11日
      88北府農六字第425864號、89年3 月29日89北府農土字第
      108388號函等罰鍰處分（下稱系爭處分）提起訴願是否逾
      期？原告是否從事前開處分所述之違規行為？原處分是否
      適法？
七、本院之判斷：
（一）關於被告88年8 月27日88北府農六字第324228號、88年11
      月10日88北府農六字第425865號、88年11月11日88北府農
      六字第425864號處分部分：
   1、行政程序法90年1 月1 日公布施行前，依公文程式條例第
      13條規定：「機關致送人民之公文，得準用民事訴訟法有
      關送達之規定。」，而依行為時民事訴訟法第130 條規定
      ：「對於在監所人為送達者，應向該監所長官為之。」
   2、本件原告主張其於88年8 月21日至88年11月24日止，因刑
      案受羈押，嗣折抵刑期等情，業據其提出台灣台北監獄台
      北分監受刑人在監執行證明書附於原處分卷可據，堪信為
      真，經查，被告前開88年8 月27日88北府農六字第324228
      號、88年11月10日88北府農六字第425865號、88年11月11
      日88北府農六字第425864號等3 件處分書，並未向原告所
      在監所長官送達等情，已為被告所不爭執，且依被告所提
      出之88年11月11日88北府農六字第425864號處分書掛號郵
      件回執（原處分卷第23頁），僅對原告住所送達，原告因
      受羈押自無從收受送達，足認被告前開3 件處分書之送達
      程序違法，故原告主張未收受此等處分，訴願期間無從起
      算，尚非無據，訴願機關以原告訴願逾期不受理而未為實
      質審查，即有未合，故本件訴訟就原告前開處分，自應為
      實體審理。
   3、前開被告88年8 月27日88北府農六字第324228號處分書，
      ，係以查獲原告於88年7 月20日，未依水土保持法規定，
      先擬具水土保持計畫，送請主管機關核定，而擅自開挖整
      地、堆積土石、修建道路，而依水土保持法第33條第1 項
      第2 款、裁處原告12萬元罰鍰，並命原告應依指定改正事
      項及規定期限完成改正等情，有該處分書、88年7 月20日
      台北縣山坡地違規使用查報與取締案件會勘紀錄可稽，原
      告於前開時間，尚未受羈押，且其自承有於所有土地上開
      路之行為，而依水土保持法第12條第1 項規定，於山坡地
      修築道路亦須先擬具水土保持計畫，送請主管機關核定，
      原告未依擬具水土保持計畫，即逕為開闢道路之行為，被
      告據以裁處，於法並無不合，故原告主張違法，尚難憑採
      。
   4、至於被告88年11月10日88北府農六字第425865號處分書，
      係以原告未依前開88年8 月27日處分意旨，在指定期限前
      實施全面植生覆蓋完成改正，違反水土保持法第23條規定
      ，未在規定期限內改正，而依水土保持法第33條第1 項第
      2 款裁處20萬元罰鍰，有該處分書、88年10月13日台北縣
      山坡地違規使用查報與取締案件會勘紀錄可參，惟原告於
      88年8 月21日已受羈押，故被告前開88年8 月27日處分送
      達時，原告已身在看守所內，據被告所稱僅對原告住所送
      達，而未向原告所在之監所長官送達，原告自無從收受而
      得知應改正之事項，且其在所羈押，客觀上亦無從如期完
      成改正之事項，是原告就其不作為，並無故意過失可言，
      故被告此部分之裁處，即有違誤，原告訴請撤銷，應屬有
      據。
   5、另被告88年11月11日88北府農六字第425864號處分書，係
      以原告於88年10月13日再經查獲有未依水土保持法第12條
      第1 項規定，先擬具水土保持計畫，送請主管機關核定，
      而擅自堆積土石、處理廢棄物、開挖整地之行為，而依水
      土保持法第33條第1 項第2 款、裁處原告6 萬元罰鍰，並
      命原告應立即停工、應依指定改正事項及規定期限完成改
      正等情，有該處分書、88年10月13日台北縣山坡地違規使
      用查報與取締案件會勘紀錄可稽，惟查原告於88年10月13
      日仍受羈押，已如前述，被告於原告未到場之情形下，逕
      認行為人為原告，而記載於會勘紀錄上，已有未合，且被
      告嗣後亦未提出其他調查所得之證據資料，證明原告確有
      共同從事違法行為，故被告認定在所羈押之原告，為違規
      行為人，顯有認定事實未憑證據之違法，從而原告訴請撤
      銷，為有理由。
（二）關於被告89年3 月29日89北府農土字第108388號函等罰鍰
      處分部分：
   1、89年3 月29日89北府農土字第108388號處分書，未據被告
      提出已為送達之證明，則原告主張並未收受此等處分，訴
      願期間無從起算，尚非無據，訴願機關以原告訴願逾期不
      受理而未為實質審查，即有未合，故本件訴訟就原告前開
      處分，自應為實體審理。
   2、被告89年3 月29日89北府農土字第108388號處分書，係以
      原告未依前開88年10月11日處分（應係88年11月11日之誤
      ）意旨，在指定期限前實施全面植生覆蓋完成改正，違反
      水土保持法第23條規定，未在規定期限內改正，而依水土
      保持法第33條第1 項第2 款裁處12萬元罰鍰，有該處分書
      、89年2 月15日台北縣山坡地違規使用查報與取締案件會
      勘紀錄可參，惟原告於88年8 月21日至同年11月24日在所
      羈押，故被告前開88年11月11日處分送達時，原告仍在看
      守所內，被告自承僅對原告住所送達，而未向原告所在之
      監所長官送達，原告自無從收受而得知應改正之事項，是
      原告亦無法於處分期限內完成改正事項，故原告就其不作
      為，尚無故意過失，是以被告此部分之裁處，即有違誤，
      原告訴請撤銷，洵屬有據。
八、綜上所述，被告以原告於88年7 月20日經會勘查獲未依水土
    保持法第12條第1 項規定，先擬具水土保持計畫，送請主管
    機關核定，而擅自開挖整地、堆積土石、修建道路，而依水
    土保持法第33條第1 項第2 款規定，以88年8 月27日88北府
    農六字第324228號處分書，裁處原告12萬元罰鍰，並命原告
    應依指定改正事項及規定期限完成改正，核其認事用法並無
    違誤，訴願決定未為實體審理，雖有未洽，然結果並無不同
    ，故原告訴請撤銷，為無理由；至於88年11月10日88北府農
    六字第425865號、88年11月11日88北府農六字第425864號、
    89年3 月29日89北府農土字第108388號罰鍰處分，被告認定
    原告為行為人，及其應依指定改正事項於期限內完成改正而
    不改正等節，因原告於被告所指違規期間，在所羈押，並無
    事證證明原告從事違規行為，且其未收受處分書亦不知被告
    所命改正內容，故被告此部分之裁處，認定事實即有違誤，
    原告訴請撤銷，為有理由，應予准許。
九、本件事證已臻明確，兩造其餘攻擊防禦方法及聲明陳述，於
    判決結果無影響，爰不逐一論列，附此敘明。
據上論結，本件原告之訴為一部有理由、一部無理由，爰依行政
訴訟法第104條、民事訴訟法第79條，判決如主文。
中　　華　　民　　國　　100 　年　　11　　月　　10　　日
                   臺北高等行政法院第四庭
                             審判長法  官　胡方新
                                   法  官  鍾啟煌
                                   法  官  劉穎怡
上為正本係照原本作成。
如不服本判決，應於送達後20日內，向本院提出上訴狀並表明上
訴理由，如於本判決宣示後送達前提起上訴者，應於判決送達後
20日內補提上訴理由書（須按他造人數附繕本）。
中　　華　　民　　國　　100 　年　　11　　月　　10　　日
 　　  　　　　　　　 　　  　     書記官  林苑珍